臺灣高等法院臺中分院民事判決
110年度上字第277號
上  訴  人  航釱科技有限公司

法定代理人  丙○○  
訴訟代理人  林亮宇律師
            王雲玉律師
被 上訴 人  林寬茂  
            曾建華  
共      同
訴訟代理人  林宜慶律師
上列當事人間請求給付股利事件，上訴人對於民國110年4月22日
臺灣臺中地方法院109年度訴字第1005號第一審判決提起上訴，
本院於110年12月7日言詞辯論終結，判決如下：
    主  文
原判決（除確定部分外）命上訴人給付被上訴人林寬茂逾新台幣
58萬8416元本息部分，及該部分假執行之宣告，暨訴訟費用之裁
判均廢棄。
上開廢棄部分，被上訴人林寬茂在第一審之訴及假執行之聲請均
駁回。
其餘上訴及追加之訴均駁回。
第一審除確定部分外、第二審訴訟費用，關於上訴人對被上訴人
林寬茂上訴部分，由被上訴人林寬茂負擔百分之5，其餘部分（
含對被上訴人曾建華上訴），均由上訴人負擔。
    事實及理由
壹、程序部分
　　上訴人航釱科技有限公司(下稱航釱公司)於原審提起反訴主
    張被上訴人林寬茂、曾建華(下稱林寬茂等2人)曾向伊借款
    ，且原判決附表三編號19、20係伊預支股利(借款)給各股東
    ，並非105年之盈餘分配。故上開債務由應分配之股利抵扣
    後，林寬茂、曾建華尚分別積欠伊新台幣(下同)61萬9988元
    、54萬6582元，爰依民法第487條規定，請求其等2人如數返
    還。嗣於本院審理中追加主張倘認原判決附表三編號19、20
    並非借款，則林寬茂等2人受領該等款項即無法律上原因，
    伊亦得依民法第179條規定為主張(見本院卷第48、121頁)。
    核其追加之訴與原訴之請求基礎事實同一，依民事訴訟法第
    255條第1項第2款、第446條第1項規定，自應准許。
貳、實體部分
一、林寬茂等2人主張：伊等與訴外人丙○○、乙○○均為航釱公司
    之股東，出資額比例各百分之25。航釱公司負責人於民國10
    5年10月6日變更為丙○○後，伊等自106年起即未曾領取應分
    配之盈餘、紅利，航釱公司每年開具股利憑單卻未如實發放
    。航釱公司雖辯稱伊等積欠航釱公司債務，由股利抵扣後已
    無餘額云云。但曾建華並未向航釱公司借款，林寬茂亦未向
    航釱公司借6萬5000元，且原判決附表三編號19、20係分配
    予股東之紅利，並非借款，伊等自始即未有向航釱公司預支
    股利之情事。爰依航釱公司章程第12條、第13條及公司法第
    110條第3項準用同法第232條、235條規定，提起本訴，請求
    航釱公司發放如原判決附表一、二「實際可領取數額」欄所
    示股利。聲明求為命航釱公司應給付林寬茂65萬3416元，給
    付曾建華65萬3417元，及均自起訴狀繕本送達翌日起至清償
    日止，按年息百分之5計算之利息之判決。並陳明願供擔保
    ，請准宣告假執行。(林寬茂等2人敗訴部分，未據上訴，已
    先行確定，本院毋庸審究，茲不贅述。)
二、航釱公司則以：
　㈠105年度應發放之股利業經林寬茂等2人同意而用以辦理盈餘
    轉增資完畢。原判決附表三編號19、20係伊預支股利(即借
    款)予各股東，並非105年度之盈餘分配。林寬茂自103年12
    月16日起至105年9月13日止，向伊借款計120萬元，迄至105
    年9月13日止共返還50萬元。伊於105年7月1日預支股利各20
    萬元予全體股東。另曾建華於105年11月4日向伊借款80萬元
    ，為求公平，伊於105年12月15日，經全體股東同意，各股
    東均預支股利100萬元。嗣林寬茂於106年1月25日再向伊借
    款6萬5000元，由會計甲○○提領現金交付予林寬茂，林寬茂
    並於伊追討時表示從股利扣抵。是上開債務由應分配之股利
    扣抵後，林寬茂、曾建華尚分別欠伊61萬9988元、54萬6582
    元，故其等2人請求伊給付原判決附表一、二所示106至108
    年度之盈餘分配，顯屬無據。
  ㈡伊公司全體股東曾口頭決議林寬茂等2人所預支股利逐年由發
    放股利中扣回，如有1年以上無盈餘可分配或現金周轉不足
    時，其等2人應將尚未扣抵完之餘額於1個月內返還。然經抵
    扣後，林寬茂2人尚積欠如上所述之債務，伊自得依民法第4
    78條規定，請求其等2人如數返還。倘認原判決附表三編號1
    9、20並非借款，則林寬茂等2人受領該等款項即無法律上原
    因，伊亦得依民法第179條規定為主張。爰依上開規定，提
    起反訴，聲明求為命林寬茂、曾建華各應給付航釱公司61萬
    9988元、54萬6582元，及均自起訴狀繕本送達翌日起至清償
    日止，按年息百分之5計算之利息之判決；並陳明願供擔保
    ，請准宣告假執行。  
三、經原審就判命航釱公司應給付林寬茂、曾建華各65萬3416元
    、65萬3417元本息，並駁回航釱公司之反訴。航釱公司提起
    上訴。本訴上訴聲明：㈠原判決不利航釱公司部分廢棄。㈡上
    廢棄部分，林寬茂等2人於原審之訴均駁回。反訴上訴聲明
    ：㈠原判決不利航釱公司部分廢棄。㈡林寬茂、曾建華各應給
    付航釱公司61萬9988元、54萬6582元，及均自起訴狀繕本送
    達翌日起至清償日止，按年息百分之5計算之利息。林寬茂
    等2人答辯聲明均：上訴駁回。
四、兩造不爭執事項
　㈠航釱公司於93年1月6日設立登記，96年5月18日變更登記股
　　東為乙○○、丙○○、林寬茂、曾建華等4人，持股比例各
　　為百分之25。航釱公司法定代理人原為曾建華，105年10月
　　6日起變更為丙○○。
  ㈡林寬茂於103年12月16日、25日分別向航釱公司借款80萬元、
    40萬元，並先後於104年5月12日還款10萬元、104年6月29日
    以減少領取股東分紅方式還款10萬元、104年12月30日以減
    少領取股東分紅方式還款20萬元、105年9月13日還款10萬元
    。
  ㈢航釱公司於105年11月4日轉帳80萬元至曾建華配偶蔡雅婷所
    申設帳戶內。
  ㈣兩造於105年12月5日簽立原審卷一第167頁之「航釱科技有
    限公司股東同意書」。
  ㈤林寬茂、曾建華就航釱公司105至108年度股利憑單上股利金
    額、股利淨額，及由航釱公司代繳之補充保費分別詳如原判
    決附表一、二所載。該附表一、二「實際可領取數額」欄內
    金額為航釱公司於105年至108年度應分配予股東之盈餘。
  ㈥原審卷二第167至611頁、卷三第7至355頁即航釱公司97年至
    105年流水帳冊內容真正。
  ㈦航釱公司於96年2月15日至105年12月15日間流水帳冊科目記
    載「股東分紅」之各次時間、股東領取金額詳如原判決附表
    三所示。
五、本件爭點：
  ㈠本訴部分
  ⒈航釱公司流水帳冊上關於105年7月1日、105年12月15日「股
    東分紅」該科目之支出(即原判決附表三編號19、20)，是否
    為各股東向航釱公司預支之股利(即借款)，而得由其後各年
    度之股利予以抵充？
  ⒉林寬茂是否有於106年1月25日向航釱公司借款6萬5000元？
　⒊林寬茂請求航釱公司支付106年至108年度未發放之盈餘合計
    65萬3416元及利息，是否有理由？
　⒋曾建華請求航釱公司支付106年至108年度未發放之盈餘合計6
    5萬3417元及利息，是否有理由？
  ㈡反訴部份：
  ⒈航釱公司依民法第478條、第179條規定，請求林寬茂返還借
    款計61萬9988元及利息，有無理由？
  ⒉航釱公司依民法第478條、第179條規定，請求曾建華返還借
    款計54萬6582元及利息，有無理由？
五、得心證之理由：
　㈠本訴部分
  ⒈航釱公司流水帳冊上關於105年7月1日、105年12月15日「股
    東分紅」該科目之支出(即原判決附表三編號19、20)，是否
    為各股東向航釱公司預支之股利(即借款)，而得由其後各年
    度之股利予以抵充？
    ⑴林寬茂等2人主張伊均為航釱公司股東，航釱公司於106至1
      08 年度應分配予林寬茂等2人之盈餘詳如原判決附表一、
      二「實際可領取數額」欄所示等情（其中105 年度應分配
      盈餘即各39萬9017元，業經原判決駁回確定），為兩造所
      不爭執，自堪信為真實。
    ⑵航釱公司抗辯如原判決附表三編號19、20所示股東領取金
      額均為各該股東先行預支股利(即借款)云云，此為林寬茂
      等2人所否認。經查：
  　　①證人甲○○於原審證稱：伊自105年10月起任職於航釱公司
        ，擔任會計、行政等業務，航釱公司以前是以匯入股東
        帳戶方式發放盈餘，後來因林寬茂有欠航釱公司錢，曾
        建華也說要借款，伊聽丙○○說大家講好用預支紅利的方
        式，傳票上還是記載股東分紅，讓沒借錢的股東一樣預
        支股利才比較好計算，至於何時扣抵多少股利，會計有
        記在電腦內，但沒有印出來給大家確認，且航釱公司分
        配盈餘並未區分紅利或股息，會計師說因為章程沒有寫
        是百分之幾，所以全部都是紅利，另外105年的紅利因
        已轉增資，所以股東有講說105年7月1日這筆同時變成
        預支股利等語（原審卷一第230至236頁）。
　　　②證人乙○○於原審證稱；航釱公司是預估可能會有多少盈
        餘，有用錢的需要就會先分配，伊覺得股息跟紅利是一
        樣的，105年航釱公司負責人變更為丙○○後，就希望依
        照程序來發放，因為他們有跟航釱公司周轉，但又討不
        回來，就用現有的來抵扣，就是先發放股利，把未來的
        盈餘先分配來解決眼前的事，以後公司有賺錢會再發，
        另105年大家有講好要把盈餘拿來增資，不再發放當年
        度的盈餘，伊在105年12月分配到100萬元之後並未再獲
        分配，因為伊認為沒賺錢就沒分配，而丙○○於105年說
        航釱公司有增資的帳務存在，這是拿未來盈餘發放的，
        必須用這些盈餘拿來補增資金額，105至108年股利憑單
        上股利金額就是拿去補增資金額等語（原審卷一第237
        至242頁）。
　　　③依上揭二位證人之證言可知，證人甲○○證述內容均係聽
        聞自丙○○所言，非親身見聞，而證人乙○○雖證稱是因為
        周轉的錢討不回來所以要用現有的來抵扣，但又證稱10
        5至108年股利金額都已經拿去補增資金額，其證述前後
        不一、相互矛盾，已難憑採；且觀之如原判決附表三編
        號3、9至15、17、18所示部分，均有各股東領取金額不
        同之情形，航釱公司亦自承：其中分別有林寬茂以少領
        方式償還向航釱公司之借款、股東以分紅作為尾牙獎金
        、丙○○以少領方式填補無法收回廠商應收帳款之損失等
        情形（原審卷四第301頁），是依航釱公司先前各該股
        東領取分紅之方式來看，如該股東與航釱公司間有債務
        存在，均係以較他人少領之方式償還債務，則於丙○○擔
        任負責人後，縱為解決林寬茂等2人積欠航釱公司大筆
        債務情事，亦得以此方式減少林寬茂等2人所得領取分
        紅，豈會一方面認為股東不得向航釱公司借款，一方面
        卻改以全部股東均預支股利100萬元即全部股東向航釱
        公司借款100萬元之方式，解決林寬茂等2人積欠航釱公
        司債務之問題，徒增未來航釱公司如未能獲利，無法受
        償之債權反自150萬元暴增至400萬元之風險，復未經全
        體股東同意，復參酌航釱公司105年應分配盈餘尚經全
        體股東同意作為增資所用，林寬茂等2人簽有股東同意
        書（原審卷一第167頁）等情，惟航釱公司就此部分亦
        攸關全體股東之權益及該公司之營運事項，竟無相關書
        證記錄可查，以杜爭議，是航釱公司此部分抗辯，實與
        常情有違。再者，如原判決附表三編號19、20所示部分
        於流水帳冊上紀錄與先前各次股東分紅記載方式並無不
        同，亦無任何特別註記，復無其他相關資料可資佐證（
        原審卷四第302頁），難認真實。
　  ⑶綜上，航釱公司抗辯如原判決附表三編號19、20所示股東
      領取金額均為各該股東先行預支股利(即借款)云云，為不
      可採。
　⒉林寬茂是否有於106年1月25日向航釱公司借款6萬5000元？
　　⑴林寬茂既否認與航釱公司間有該筆6萬5000元之消費借貸關
      係，自應由航釱公司就有交付林寬茂6萬5000元及兩造間
      就該筆款項有消費借貸意思互相表示合致之事實，負舉證
      責任。
　　⑵航釱公司業據提出林寬茂簽名單據、航釱公司流水帳冊為
      證（原審卷一第67、191頁），並據證人甲○○於原審證稱
      ：（提示原審卷一第67頁字據）伊有看過，這上面的字林
      寬茂借款6萬元、借款5000元是伊寫的，簽名是林寬茂本
      人簽的，106年2月32日登帳是現在的會計丁○○寫的。林寬
      茂於110年1月24日說要向航釱公司借6萬元，請伊幫忙換
      新鈔，當時有其他員工要換新鈔，而且要發年終獎金，所
      以伊就整筆一次領40萬元，隔天在航釱公司2樓會議室拿
      現金給林寬茂，並書寫原審卷一第67頁交給林寬茂簽名，
      後來因林寬茂過完年沒有還，伊問林寬茂要不要還時，林
      寬茂表示要從股利裡面抵扣，伊問丙○○，丙○○說那也沒辦
      法，伊才於106年2月23日登帳製作伊當庭提出的傳票，傳
      票的記載內容是伊告訴會計的，至於抵扣的紅利並沒有特
      定哪一筆，就是加註入前面的預支股利內，逐年再扣回等
      語（原審卷一第228至230頁）。由上可知，林寬茂確有於
      原審一第67頁字據上簽名，又係航釱公司公司之人員甲○○
      所處理，甲○○亦有向丙○○報告此事，堪認甲○○為意思傳達
      機關，且登帳於航釱公司之簿冊，林寬茂並不否認有收受
      該款項，僅係辯稱伊係向丙○○個人借款等語，至於甲○○雖
      對於該借款之交付款項細節，有若干不合，容係時間過久
      ，記憶不及完整所致，然亦無礙於林寬茂確有收受該筆款
      項。綜合上開事證，堪認航釱公司主張林寬茂曾向伊借款
      6萬5000元之情，應堪採信。
　⒊林寬茂請求航釱公司支付106年至108年度未發放之盈餘合計6
    5萬3416元及利息，是否有理由？
　　查林寬茂原得對航釱公司請求於106至108年度應分配之盈餘
    詳如原判決附表一「實際可領取數額」欄所示金額，而航釱
    公司抗辯如原判決附表三編號19、20所示股東領取金額均為
    各該股東先行預支股利云云，亦不可採，均見前述，惟林寬
    茂曾向航釱公司借款6萬5000元之情，亦見前述，即應扣除
    ，故林寬茂請求航釱公司支付106年至108年度未發放之盈餘
    合計58萬8416元本息（計算式：000000－00000＝588416元）
    ，於法有據。
　⒋曾建華請求航釱公司支付106年至108年度未發放之盈餘合計6
    5萬3417元及利息，是否有理由？
　　查曾建華原得對航釱公司請求於106至108年度應分配之盈餘
    詳如原判決附表二「實際可領取數額」欄所示金額，而航釱
    公司抗辯如原判決附表三編號19、20所示股東領取金額均為
    各該股東先行預支股利云云，亦不可採，均見前述，則曾建
    華請求航釱公司支付106年至108年度未發放之盈餘合計65萬
    3417元及利息，於法有據。
  ㈡反訴部份：
  ⒈航釱公司依民法第478條、第179條規定，請求林寬茂返還借
    款計61萬9988元及利息，有無理由？
　　⑴航釱公司主張林寬茂預支股利各120萬元（即如原判決附表
      三編號19、20所示部分），並無理由，已見前述，且無成
      立不當得利之可言。
　　⑵就補充保費部分，業據林寬茂於本訴減縮其請求金額如附
      表一「實際可領取數額」欄所示。
　　⑶航釱公司主張林寬茂借款6萬5000元部分，雖有理由，惟已
      於前開林寬茂請求之金額內扣除。
　　⑷綜上，航釱公司依民法第478條、第179條規定，請求林寬
      茂返還借款計61萬9988元及利息，為無理由。
  ⒉航釱公司依民法第478條、第179條規定，請求曾建華返還借
    款計54萬6582元及利息，有無理由？
　　⑴航釱公司主張曾建華預支股利各120萬元（即如原判決附表
      三編號19、20所示部分），並無理由，已見前述，且無成
      立不當得利之可言。
　　⑵就補充保費部分，業據曾建華於本訴減縮其請求金額如附
      表二「實際可領取數額」欄所示。
　　⑶綜上，航釱公司依民法第478條、第179條規定，請求曾建
      華返還借款計54萬6582元及利息，為無理由。
　㈢綜上所述，林寬茂等2人依航釱公司章程第13條之規定，請求
    航釱公司給付林寬茂58萬8416元、曾建華65萬3417元，及均
    自109年4月10日起至清償日止，按週年利率百分之5計算之
    利息，為有理由，應予准許；林寬茂逾此範圍之請求，為無
    理由，不應准許。航釱公司反訴依民法第478條、第179條規
    定，請求林寬茂、曾建華分別返還61萬9988元、54萬6582元
    本息，均無理由，不應准許。原審判命航釱公司應給付林寬
    茂超過58萬8416元本息部分，尚有未合，航釱公司上訴意旨
    指摘原判決此部分不當，求予廢棄改判，為有理由，爰廢棄
    改判如主文第二項所示。至於上開航釱公司應各給付林寬茂
    等2人本息，及航釱公司反訴請求不應准許等部分，原審判
    決為航釱公司敗訴之判決，並無違誤，航釱公司其餘上訴均
    無理由，應予駁回。航釱公司追加之訴，亦無理由，應予駁
    回。
　㈣本件事證已臻明確，兩造其餘之攻擊或防禦方法及所用之證
    據，經本院斟酌後，認為均不足以影響本判決之結果，爰不
    逐一論列，附此敘明。
七、據上論結，本件上訴一部分為有理由，一部為無理由，追加
    之訴為無理由，依法判決如主文。　　　　
中　　華　　民　　國　　110 　年　　12　　月　　21　　日
              民事第七庭    審判長法　官  王  銘
                                  法　官  高英賓
                                  法　官  張國華
正本係照原本作成。
如不服本判決，須於收受判決送達後20日內向本院提出上訴書狀
，其未表明上訴理由者，應於提出上訴後20日內向本院提出上訴
理由書狀（均須按他造人數附具繕本）。因疫情而遲誤不變期間
，得向法院聲請回復原狀。
上訴時應提出委任律師為訴訟代理人之委任狀。具有民事訴訟法
第466條之1第1項但書或第2項之情形為訴訟代理人者，另應附具
律師及格證書及釋明委任人與受任人有該條項所定關係之釋明文
書影本。如委任律師提起上訴者，應一併繳納上訴審裁判費。

                                  書記官  柯孟伶
　　
中　　華　　民　　國　　110 　年　　12　　月　　21　　日